【裁判字號】    94,訴,1292
【裁判日期】    950223
【裁判案由】    拆屋還地等
【裁判全文】
臺灣高雄地方法院民事判決              94年度訴字第1292號
原      告  唐榮鐵工廠股份有限公司
法定代理人  戊○○
訴訟代理人  黃清江律師
複 代理 人  陳慧錚律師
被      告  丙○○
            乙○○
            甲○○
當事人間拆屋還地等事件，本院於民國95年2 月9 日言詞辯論終
結，判決如下：
    主  文
被告丙○○應將坐落高雄市○○區○○段二五三號土地上，如附
圖編號Ｃ面積五七平方公尺之地上物拆除，將上開土地騰空返還
原告；並應給付原告新台幣壹拾陸萬貳仟柒佰玖拾貳元，及自民
國九十四年六月二十四日起至清償日止，按年息百分之五計算之
利息；暨自民國九十四年五月二十六日起至交還上開土地之日止
，按月給付原告新台幣貳仟柒佰壹拾參元。
被告乙○○、甲○○應將坐落高雄市○○區○○段二五三號土地
上，如附圖編號Ｂ面積五七平方公尺之地上物拆除，將上開土地
騰空返還原告；並應給付原告新台幣壹拾陸萬貳仟柒佰玖拾貳元
，及自民國九十五年一月二十七日起至清償日止，按年息百分之
五計算之利息；暨自民國九十四年五月二十六日起至交還上開土
地之日止，按月給付原告新台幣貳仟柒佰壹拾參元。
原告其餘之訴駁回。
訴訟費用由被告丙○○負擔五分之二、被告乙○○、甲○○負擔
五分之二，餘由原告負擔。
本判決第一、二項於原告分別以新台幣伍拾壹萬元供擔保後得假
執行。但被告丙○○、乙○○如各以新台幣壹佰伍拾貳萬柒仟陸
佰元供擔保，得免為假執行。
原告其餘假執行之聲請駁回。
    事實及理由
一、被告甲○○經合法通知，未於言詞辯論期日到場，核無民事
    訴訟法第386 條各款所列情形，爰依原告聲請，由其一造辯
    論而為判決。
二、原告主張：伊於民國57年7 月12日因拍賣取得高雄市○○區
    ○○段253 號土地（下稱系爭土地）之所有權，被告丙○○
    及乙○○、甲○○分別自數十年前起無權占有系爭土地如附
    圖編號Ｃ、Ｂ之土地，興建門牌號碼高雄市○○區○○街16
    及18號建物，面積均為57平方公尺（下稱系爭16號或18號建
    物），系爭2 建物坐落系爭土地無正當權源，應予拆除。另
    被告使用系爭土地受有相當於租金之不當得利，致伊受有損
    害。系爭土地自89年7 月起至今之申報地價每平方公尺均為
    新台幣（下同）9,520 元，依土地法第97條第1 項、第105
    條之規定，以系爭土地申報地價10% 計算，被告無權占用系
    爭土地之每月利益為4,522 元，自起訴前回算5 年，被告分
    別受有271,320 元之利益，爰依民法第76 7條、179 條訴請
    拆屋還地及給付不當得利等語。並聲明：(一)被告丙○○應將
    坐落高雄市○○區○○段253 號土地上，如附圖編號Ｃ面積
    57平方公尺之地上物拆除，將上開土地騰空返還原告。並應
    給付原告271,320 元，及自起訴狀繕本送達翌日起至清償日
    止，按年息5%計算之利息；並自94年5 月26日起至交還上開
    土地之日止，按月給付原告4,522 元。(二)被告乙○○、甲○○應將坐落高雄市○○區○○段253 號土地上，如附圖編號
    Ｂ面積57平方公尺之地上物拆除，將上開土地騰空返還原告
    。並應給付原告271,320 元，及自起訴狀繕本送達最後一位
    被告即甲○○之翌日起至清償日止，按年息5%計算之利息；
    並自94年5 月26日起至交還上開土地之日止，按月給付原告
    4,522 元。(三)願供擔保請准宣告假執行。
三、被告之抗辯：
  (一)、被告丙○○則以：伊父親生前向系爭土地之前地主即訴外
      人胡順源及屋主胡雨順租用房地，64年間租賃物倒塌後，
      伊再向胡順源租用系爭土地興建系爭16號建物，並支付租
      金至79年2 月止，基於買賣不破租賃原則，伊仍為系爭土
      地之承租人。縱認兩造間無租賃關係，伊亦得請求登記為
      系爭土地之地上權人，自非無權占有。且原告請求之金額
      過高等語，資為抗辯。並聲明：(一)原告之訴駁回。(二)如受
      不利判決，願供擔保免為假執行。
  (二)、被告乙○○則以：伊父親生前即向原地主承租系爭土地及
      房屋，嗣因房屋老舊，伊於數十年前與甲○○共同出資重
      新興建系爭18號建物，並繼續向原地主承租系爭土地，基
      於買賣不破租賃原則，兩造間仍有租賃關係，伊並非無權
      占有等語，資為抗辯。並聲明：(一)原告之訴駁回。(二)如受
      不利判決，願供擔保免為假執行。
  (三)、被告甲○○未於言詞辯論期日到場，亦未提出書狀作何聲
      明或陳述。
四、兩造不爭執事項及爭執事項如下：
  (一)、不爭執事項：系爭16號建物係被告丙○○於64年間興建，
      系爭18號建物係被告乙○○、甲○○於數十年前興建，被
      告現仍分別占有系爭2 建物。原告於57年7 月12日因拍賣
      取得系爭土地所有權，系爭土地自86年7 月起至今之申報
      地價每平方公尺均為9,520 元。
  (二)、爭執事項為：1.被告是否為無權占有？2.原告請求不當得
      利之金額應為若干？
五、被告是否為無權占有？
  (一)、按以無權占有為原因，請求返還所有物之訴，被告對原告
      就其物有所有權存在之事實無爭執，而僅以非無權占有為
      抗辯者，原告於被告無權占有之事實，無舉證責任。被告
      應就其取得占有係有正當權源之事實證明之。如不能證明
      ，則應認原告之請求為有理由（最高法院92年度台上字第
      312 號裁判參照）。查原告主張其為系爭土地之所有人，
      被告丙○○占用附圖編號Ｃ土地、被告乙○○、甲○○占
      用附圖編號Ｂ土地，分別興建系爭16號、18號建物等情，
      業據原告提出土地登記謄本為證，並經本院於94年9 月6
      日會同地政人員現場勘測，製有勘驗筆錄、拍攝現場照片
      13張，及高雄市政府地政處鹽埕地政事務所（下稱鹽埕地
      政事務所）94年9 月9 日高市地鹽二字第0940006340號函
      附有複丈成果圖為憑（見本院卷(一)第7 、116 至122 頁）
      。上開事證為被告丙○○、乙○○所不爭執（見本院卷(一)
      第47、136 、154 頁），另被告甲○○就原告主張之上開
      事實，已受合法之通知而於言詞辯論期日不到場，亦未提
      出準備書狀爭執，故原告之上開主張，堪信為真實。至被
      告丙○○、乙○○抗辯其等非無權占有乙節，為原告所否
      認，自應由被告負舉證責任。被告丙○○固提出37年至79
      年租地建屋繳交證明書1 批（見本院卷(一)第61至80頁），
      然為原告所否認，被告丙○○未能舉證上開文件為真正。
      另證人即當地里長丁○○雖證稱：系爭16號建物係被告丙○○所興建，被告丙○○居住於上開建物近30年等語（見
      本院卷(一)第153 頁），然證人丁○○上開證詞尚未能證明
      被告丙○○確曾向系爭土地之前所有人承租土地。此外，
      被告丙○○復未能舉證證明其與系爭土地原所有人確有租
      賃關係存在；另被告乙○○除未能提出租賃文件供本院審
      酌外，亦未能證明其與系爭土地原所有人確有租賃關係存
      在，是原告主張被告無權占有系爭土地，堪予採信。
  (二)、被告丙○○另抗辯伊自64年起以行使地上權之意思，在他
      人土地上有建築物為目的而使用系爭土地，可因時效取得
      登記為系爭土地地上權人，自非無權占有云云。惟按占用
      系爭土地占有人於土地所有人主張其為無權占有，起訴請
      求其拆屋還地之前，如並未以其已因時效而取得地上權登
      記請求權，向該管地政機關聲請為地上權之登記，經地政
      機關受理；迨土地所有人起訴後，始以其有此事由資為抗
      辯，法院無須就占有人是否具備時效取得地上權之要件，
      為實體上裁判。另因時效取得地上權登記請求權者，不過
      有此請求權而已，在未依法登記為地上權人以前，仍不得
      據以對抗土地所有人，而謂其係有權占有。又占有人之占
      有，縱已具備時效取得地上權之要件，倘係在土地所有權
      人或管理權人依民法第767 條規定提起訴訟後，始向管轄
      地政機關聲請登記者，受訴法院毋庸就占有人是否具備時
      效取得地上權登記之要件，為實體上裁判（最高法院88年
      度台上字第404 號、1729號判決參照）。被告丙○○自認
      其並未起訴確認其對系爭土地有地上權登記請求權存在（
      見本院卷(一)第152 頁），且其於94年5 月5 日向鹽埕地政
      事務所申請登記為地上權人之案件，業經該地政事務所於
      94年6 月1 日駁回其申請；被告丙○○嗣於94年6 月17日
      再以時效取得地上權登記請求權，向鹽埕地政事務所申請
      登記，經高雄市政府不動產糾紛調處委員會於94年9 月21
      日進行調處，認被告丙○○占有不具備時效取得地上權之
      要件，建請鹽埕地政事務所駁回其申請等情，分別有鹽埕
      地政事務所94年10月14日高市鹽三字第0940007203號函附
      之土地登記申請書、土地登記案件駁回通知書、高雄市政
      府地政處94年10月14日高市地政一字第0940015020號函附
      之調處紀錄表在卷可查（見本院卷(一)第172 至176 、203
      至205 頁），為兩造所不爭執，堪信為真實。是不論被告
      丙○○是否具備時效取得地上權登記請求權，其既未訴請
      確認之，且其申請登記為地上權人之案件亦被地政機關駁
      回在案，故仍不得謂其非無權占有，此部分之抗辯，不足
      採取。
  (三)、按所有人對於無權占有或侵奪其所有權者，得請求返還之
      ，對於妨害其所有權者，得請求除去之，有妨害其所有權
      之虞者，得請求防止之，民法第767 條定有明文。本件被
      告之系爭建物無權占用系爭土地，業經認定如前，從而，
      原告依上開規定，請求被告丙○○拆除占用附圖編號Ｃ土
      地之系爭16號建物，請求被告乙○○、甲○○拆除占用附
      圖編號Ｂ土地之系爭18號建物，並返還占用之土地，洵屬
      有據。
六、原告請求不當得利之金額應為若干？
  (一)、按無法律上之原因而受有利益，致他人受有損害者，應返
      還其利益，民法第179 定有明文。又無權占用他人土地者
      ，通常可享有相當於租金之不當得利，土地所有權人得請
      求占用人返還（最高法院61年台上字第1695號判例參照）
      。查被告丙○○無權占用如附圖編號Ｃ土地、被告乙○○
      、甲○○無權占用如附圖編號Ｂ土地等情，業經認定如上
      ，則被告因而受有利益，並妨害原告對於該土地之使用收
      益，致受有相當於租金之損害甚明，故原告依不當得利法
      則，請求被告返還相當於租金之利益，自屬有據。
  (二)、次按城市地方房屋之租金，以不超過土地及其建築物申報
      總價年息10% 為限，租用基地建築房屋亦準用之，土地法
      第97條第1 項、第105 條分別定有明文。又基地租金之數
      額，除以基地申報地價為基礎外，尚須斟酌基地之位置、
      工商業繁榮之程度、承租人利用基地之經濟價值及所受利
      益等項，並與鄰地租金相比較，以為決定，並非必達申報
      總地價年息10% 最高額（最高法院68年台上字第3071號判
      例參照）。查系爭土地自86年7 月至今之申報地價每平方
      公尺均為9,520 元，有土地登記第一類、第二類謄本、地
      價謄本附卷可稽（見本院卷(一)第7 、16、280 頁），其位
      於高雄市○○區○○街，該街道路寬約9 公尺，附近多為
      住家，並有商店，生活機能堪稱便利，業經本院勘驗屬實
      ，製有上開勘驗筆錄及拍攝現場照片在卷可憑（見本院卷
      (一)第116 至120 頁）。本院審酌上開地理位置、交通情況
      及發展程度等情，認原告請求相當於租金之利益，依土地
      申報地價年息6%計算，應屬適當。故請求被告丙○○應給
      付原告及被告乙○○、甲○○2 人應給付原告本件起訴前
      5 年之不當得利各為162,792 元【計算式：9,520 ×57×
      6%×5 ＝162,792 】，及分別自起訴狀繕本送達被告丙○○、甲○○之翌日，即分別為94年6 月24日、95年1 月27
      日起至清償日止之法定遲延利息，暨自起訴之日即94年5
      月26日起至交還上開占用之土地之日止，被告丙○○應按
      月給付2,713 元【計算式：9,520 ×57×6%÷12＝2,713
      ，小數點以下四捨五入】、被告乙○○、甲○○應按月給
      付2,713 元（計算式同前），洵堪有據，應予准許，逾此
      部分之請求，則屬無據，不應准許。被告丙○○抗辯訴外
      人翁藤、黃淵源於94年以前亦居住系爭16號建物，故其僅
      應負擔1/3 之給付義務云云。惟被告丙○○已自認其為系
      爭16號建物之所有人，自應就系爭建物占用系爭土地之利
      益負給付義務，至翁藤、黃淵源得被告丙○○之同意而使
      用系爭16號建物，係其等間另一法律關係，而與本件之請
      求無涉，此部分之抗辯，不足採取。
七、綜上所述，原告依民法第767條之規定，請求被告丙○○及
    乙○○、甲○○分別將系爭土地如附圖編號Ｃ、Ｂ部分地上
    物拆除，將占用之土地返還原告；並依民法第179 條不當得
    利之法律關係，請求被告給付如主文第1 、2 項所示之金額
    ，洵屬正當，應予准許。至超過此部分之請求，為無理由，
    應予駁回。
八、原告及被告丙○○、乙○○均陳明願供擔保，聲請宣告假執
    行或免為假執行，原告勝訴部分，經核均無不合，爰分別酌
    定相當擔保金額准許之。至敗訴部分，原告其餘假執行之聲
    請，因訴之駁回而失所附麗，應併予駁回。本件事證已臻明
    確，兩造其餘主張、陳述或證據於本件結果之判斷，均不生
    影響，爰不一一贅述，附此敘明。
九、結論：原告之訴為一部有理由，一部無理由，依民事訴訟法
    第385條第1項前段、第79條、第85條第1項、第390條第2項
    、第392條第2項，判決如主文。
中    華    民    國    95    年    2    月    23     日
                  民事第五庭審判長法  官  魏式璧
                                  法  官  方錦源
                                  法  官  吳俊龍
正本係照原本作成。
如不服本判決，應於送達後20日內，向本院提出上訴狀並表明上
訴理由，如於本判決宣示後送達前提起上訴者，應於判決送達後
10日內補提上訴理由書（須附繕本）。
中    華    民    國    95    年    2    月    23     日
                                  書記官  邱靜銘


司法院資訊處製作；財團法人民間司法改革基金會備份。
